臺灣高等法院臺南分院民事判決　95年度上國易字第5號
上　訴　人　國立成功大學
法定代理人　乙　○
訴訟代理人　王成彬　律師
被 上 訴人　甲○○
訴訟代理人　丙○○
　　　　　　　　　　（國立成功大學資源工程系)
上列當事人間請求國家賠償事件，上訴人對於中華民國九十五年
九月二十六日臺灣臺南地方法院第一審判決（九十四年度國更字
第二號）提起上訴，本院於九十六年一月二日言詞辯論終結，判
決如下：
      主      文
原判決除確定部分外廢棄。
上開廢棄部分，被上訴人在第一審之訴及假執行之聲請均駁回。
第一審（確定部分除外）、第二審訴訟費用由被上訴人負擔。
      事  實  及  理  由
一、按國家賠償法於外國人以依條約或其本國法令或慣例，中華
    民國人得在該國與該國人享受同等權利者為限，適用之，國
    家賠償法第十五條定有明文。查：本件被上訴人係美國籍人
    ，其身分證明文件號碼為：美國護照000000000，
    係上訴人之外籍教師乙節，此觀被上訴人提出之再申訴評議
    書記載（原審國字卷三四頁）至明，且為兩造所不爭，應堪
    信實。又查：美國聯邦侵權賠償法對於外國人為被害人時，
    係採平等主義，凡在美國境內之外國人，因聯邦政府人員執
    行職務之不法侵權行為遭受損害，不論依其本國法令或慣例
    ，美國人在該國得享受該國人同等權利與否，皆與美國人民
    享有同等權利，得依美國聯邦侵權賠償法之規定請求賠償乙
    情，有法務部（七四）法律字第一五四五七號函釋意旨可參
    。本件被上訴人係美國人，其本國法令既採平等原則，准許
    我國人在該國享受同等權利，揆諸首開說明，被上訴人主張
    係國家賠償之被害人，其據以提起本件訴訟，於程序上即無
    不合，先予敘明。
二、再按依國家賠償法請求損害賠償時，應先以書面向賠償義務
    機關請求之。又賠償義務機關拒絕賠償，或自提出請求之日
    起逾三十日不開始協議，或自開始協議之日起逾六十日協議
    不成立時，請求權人得提起損害賠償之訴，國家賠償法第十
    條第一項、第十一條第一項前段分別定有明文。本件被上訴
    人前以書面向上訴人請求國家賠償，上訴人予以拒絕賠償者
    ，有被上訴人於原審提出而為上訴人所不爭之賠償請求書、
    國立成功大學成大人字第０九三０００七一九一函等件附卷
    （原審國字卷第七五頁至第七八頁）可稽，被上訴人提起本
    件訴訟，於法亦無不合，併先敘明。
三、被上訴人主張：伊原任職於上訴人外文系擔任副教授一職，
    於民國八十八年三月二十九日，上訴人所屬外文系召開教師
    評審委員會時，違法決定自同年八月一日起不同意續聘伊，
    嗣並經上訴人所屬文學院及校教評會覆審通過，而於同年六
    月三十日以（八八）成大人字第０三九六０六號函通知伊自
    八十八學年度起不再續聘；經伊依法申訴、再申訴結果，由
    教育部中央教師申訴評議委員會於九十年一月八日以台九十
    申字第九０００一五六二號評議：「國立成功大學就本件不
    續聘再申訴人甲○○老師之決議暨學校教師申訴評議委員會
    原評議決定均不予維持，由學校依本評議書之意旨，另為適
    法之處置」。嗣教育部一再發函敦促上訴人恢復與伊之聘任
    關係並補發薪資，迄至九十二年五月六日上訴人始函知伊補
    發自八十八年八月一日起至九十二年七月三十一日止之聘書
    ，並於九十二年五月六日補發自八十八年八月一日起至九
    十年十月十日止之薪資本俸共新台幣（下同）一百二十七萬
    五千八百八十元、同年八月五日補發九十年十月十一日起
    至九十二年五月十五日止之薪資本俸共九十五萬四千三百七
    十六元、九十三年八月十九日補發自八十八年八月一日起
    至九十二年五月十五日止之學術研究費共二百十七萬七千一
    百八十九元。惟上開薪資本俸、學術研究費，併年功加俸，
    應由上訴人定期於每月第一日給付，其因故意不法行為，遲
    延給付，侵害伊之權利，致伊受有薪資遲延給付所生之利息
    損失，其中：遲付學術研究費之利息損失三十四萬五千四
    百十七元、遲付薪資本俸之利息損失二十一萬一千四百三
    十八元（163,970元＋47,468元＝211,438元）、年功加俸
    二千九百五十九元，合計共五十五萬九千八百十四元。為此
    ，依國家賠償法第二條、民法第一百八十四條規定，求為命
    上訴人給付五十五萬九千八百十四元，及自原審起訴狀繕本
    送達翌日即九十四年一月一日起至清償日止，按週年利率百
    分之五計算利息之判決（被上訴人逾上開金額部分之請求，
    業經原審判決敗訴確定）；原審為如上判決並無不合，並聲
    明：(一)上訴駁回。(二)第二審訴訟費用由上訴人負擔。
四、上訴人則以：本件並非國家賠償請求範疇，應由被上訴人循
    行政訴訟程序為主張。被上訴人因有抄襲他人著作情事，渠
    不予續聘，自不違法；渠不續聘之原決定雖經撤銷，惟仍應
    待上訴人學校三級教評會審議被上訴人之不續聘案後方得確
    定，渠於該不續聘案未確定前，未恢復與被上訴人之聘任關
    係及補發薪資，並無故意或過失。有關被上訴人之不續聘案
    ，應優先適用就業服務法，而排除教師法之適用，渠依就業
    服務法相關規定維持不予續聘決定，自無違誤，亦無審議不
    公情事，更無故意或過失可言；縱渠對於法律規定之解釋適
    用，與上級主管機關之見解歧異，亦不能因此即認係故意違
    背法令。且渠不為被上訴人辦理年功加俸事宜，係因被上訴
    人拒絕協力所致，不得要求渠賠償因此所受之損害。況被上
    訴人於不予續聘期間，另在東方技術學院擔任專職領取薪資
    ，依損益相抵原則，將其受領之薪資與本件請求金額予以扣
    抵後已無損害，被上訴人請求賠償即為無理由等情詞，資為
    抗辯。並聲明：(一)原判決關於命上訴人給付部分廢棄。(二)上
    開廢棄部分，被上訴人在第一審之訴及假執行之聲請均駁回
    。(三)第一、二審訴訟費用由被上訴人負擔。
五、按訴訟事件是否屬於民事訴訟之範疇，應以原告起訴所主張
    之訴訟標的法律關係為斷，而非以法院調查之結果為依歸，
    至法院調查之結果，認原告請求者不符法律規定之要件時，
    則屬其訴有無理由之問題，自與法院有否審判權無涉（最高
    法院八十八年度台抗字第一六八號裁定要旨參照）。查：本
    件被上訴人係起訴主張：上訴人所屬公務員違反教師法規定
    ，對其做出不續聘之決定，不法侵害其受法律保障之工作權
    及受薪權，且上開違法決定，雖經行政救濟程序撤銷後，上
    訴人仍不立即恢復其權益，遲延發給應於每月一日發給之薪
    資本俸、學術研究費及年功加俸，致其受有因遲延給付之法
    定利息損失，而本於國家賠償法第二條規定，提起本件訴訟
    等語，此觀被上訴人之「國家賠償起訴狀」至明（原審國字
    卷第三頁至第二二頁）。是被上訴人原係主張上訴人所屬公
    務員於執行職務行使公權力時，因故意或過失不法侵害被上
    訴人之權利，致其受有利息損失等情，核其起訴所主張之訴
    訟標的法律關係，為國家賠償法第二條所定之損害賠償請求
    權，揆諸上開說明，應由普通法院管轄。至於被上訴人之請
    求是否構成國家賠償法第二條規定要件？得否請求上訴人賠
    償？核係其訴有無理由問題，要不影響本件屬於普通法院管
    轄性質。上訴人抗辯本件非屬國家賠償請求之範疇，應由被
    上訴人循行政訴訟程序為主張云云，即屬無據。
六、被上訴人主張：伊原任職於上訴人外文系擔任副教授一職，
    於八十八年三月二十九日，上訴人所屬外文系召開教師評審
    委員會時，違法決定自同年八月一日起不予續聘，嗣並經上
    訴人所屬文學院及校教評會覆審通過，而於同年六月三十日
    函知伊自八十八學年度起不再續聘；經伊依法申訴、再申訴
    結果，由教育部中央教師申訴評議委員會於九十年一月八日
    評議：上訴人就本件不續聘之決議暨學校教師申訴評議委員
    會原評議決定均不予維持，由上訴人依評議書之意旨，另為
    適法之處置。嗣教育部一再發函敦促上訴人恢復與伊之聘任
    關係並補發薪資，迄至九十二年五月六日上訴人始函知伊補
    發自八十八年八月一日起至九十二年七月三十一日止之聘書
    ，並於九十二年五月六日補發自八十八年八月一日起至九
    十年十月十日止之薪資本俸共一百二十七萬五千八百八十元
    、同年八月五日補發九十年十月十一日起至九十二年五月
    十五日止之薪資本俸共九十五萬四千三百七十六元、九十
    三年八月十九日補發自八十八年八月一日起至九十二年五月
    十五日止之學術研究費共二百十七萬七千一百八十九元。惟
    上開薪資本俸、學術研究費，併年功加俸，應由上訴人定期
    於每月第一日給付，其因故意不法行為，遲延給付，侵害伊
    之權利，致伊受有薪資遲延給付所生之利息損失，其中遲
    付學術研究費之利息損失三十四萬五千四百十七元、遲付
    薪資本俸之利息損失二十一萬一千四百三十八元、年功加
    俸二千九百五十九元，合計共五十五萬九千八百十四元等情
    ，除據被上訴人於原審提出與其所述相符之外文系教評會議
    紀錄、國立成功大學函、教師申訴評議委員會評議書、教育
    部中央教師申訴評議委員會再申訴評議書、國立成功大學書
    函、教育部函、國立成功大學函等件（原審國字卷第二五頁
    至第八七頁）為證外，即上訴人對於被上訴人因遲發上開薪
    資本俸、學術研究費、年功加俸，而受有上開按法定利率計
    算之利息損失乙情復未爭執，堪信被上訴人之上開主張為真
    實。
七、上訴人雖抗辯：被上訴人因有抄襲他人著作情事，其不予續
    聘並不違法；且不續聘之原決定雖經撤銷，惟仍應待學校之
    三級教評會審議被上訴人之不續聘案後方得確定，其於該不
    續聘案未確定前，未恢復與被上訴人之聘任關係及補發薪資
    ，並無故意或過失。且其依學校教評會審議結果，不予續聘
    ，亦無故意或過失可言；縱其對於法律規定之解釋適用，與
    上級主管機關之見解歧異，亦不能因此即認係故意違背法令
    。況其不為被上訴人辦理年功加俸事宜，係因被上訴人拒絕
    協力所致，其所屬公務員並無故意過失不法侵害被上訴人權
    利云云；惟查：上訴人所屬外文系於八十八年三月二十九日
    決議不予續聘被上訴人，嗣經上訴人所屬文學院及校教評會
    覆審通過，而於同年六月三十日函知被上訴人自八十八學年
    度起不再續聘；然經被上訴人依法申訴、再申訴結果，已由
    教育部中央教師申訴評議委員會於九十年一月八日評議：上
    訴人就本件不續聘之決議暨學校教師申訴評議委員會原評議
    決定均不予維持，由上訴人依評議書之意旨，另為適法之處
    置等情，為兩造不爭之事實，已如上述。是上訴人所屬公務
    員之上開決定並不適法，業經其上級機關評議決定不予維持
    ，上訴人即應遵循而依法行政，恢復與被上訴人之聘任關係
    ，乃上訴人未此之為，一再以各項理由推諉，而遲延給付被
    上訴人得受領之薪資本俸、學術研究費、年功加俸，損及被
    上訴人之權利，上訴人所屬公務員於執行本件職務時，對於
    相關法令之研究及依法行政事項之遵循，縱非故意違背，亦
    難認就此等應注意、能注意之事項，已盡其注意義務，其過
    失之責，委無可辭；上訴人抗辯其係依學校教評會審議結果
    不予續聘，且對於法律規定之解釋適用，與上級主管機關之
    見解歧異，並無故意、過失云云，核係事後飾卸之詞，委不
    足採。
八、按公務員於執行職務行使公權力時，因故意或過失不法侵害
    人民自由或權利者，國家應負損害賠償責任，國家賠償法第
    二條前段定有明文。本件上訴人所屬公務員於執行職務行使
    公權力時，因過失不法侵害被上訴人之權利，造成遲延給付
    被上訴人薪資本俸、學術研究費及年功加俸，此等薪資本俸
    、學術研究費之相關費用係定期於每月一日給付，上訴人遲
    延給付，造成被上訴人預期可得之薪資所得無法按期受領，
    而受有相當於依法定利率計算遲延利息之預期利益，且被上
    訴人此等可取得之預期利益係因上訴人遲延給付薪資所造成
    ，兩者間並有相當因果關係，被上訴人主張上訴人應負國家
    賠償責任者，核無不合。
九、惟按損害賠償，除法律另有規定或契約另有訂定外，應以填
    補債權人所受損害及所失利益為限，民法第二百十六條第一
    項定有明文。是以損害賠償之債權人，基於受有損害之同一
    原因事實受有利益者，自應於其請求賠償損害之金額內，扣
    除所受之利益額。該「損益相抵」原則之適用，僅須於損害
    與利益係本於同一原因事實而生者為已足，初不問受有利益
    是否非因債務人之故意或過失所致，此觀同法第二百十六條
    之一規定自明。查：
（一）被上訴人自九十年十月十一日起至九十二年五月十五日止
      ，以專任副教授職級任職東方技術學院應用外語科，擔任
      英語會話等課程，九十二年五月十六日至九十二年七月三
      十一日期間，改以兼任副教授任職。被上訴人於任職期間
      ，專任副教授月薪八萬六千四百二十五元，共領薪資一百
      九十二萬一千四百二十一元等情，此有東方技術學院九十
      五年三月二十二日東方源人字第０九五０００一三七三號
      函存卷（原審國更字卷第一五一頁、第一五二頁）可稽。
（二）本件被上訴人係因遭上訴人違法決定自八十八年八月一日
      起不予續聘，經被上訴人申訴、再申訴，並經教育部一再
      函知上訴人結果，上訴人始於九十二年五月六日上訴人函
      知補發自八十八年八月一日起至九十二年七月三十一日止
      之聘書，及補發自八十八年八月一日起至九十二年五月十
      五日止之薪資本俸及學術研究費，此等薪資本俸及學術研
      究費原係被上訴人本於教師資格所應得之薪資，因遭上訴
      人過失不法侵害致遲延給付，而受有利息之損失，上訴人
      應負國家賠償責任，固如上述；然被上訴人於上開不予續
      聘期間至東方技術學院專任教師，而受領專任教師薪資，
      其所以得領取第三人學校之專任教師薪資，與其受領上訴
      人遲延給付任職上訴人外文系之教師薪資，而受有利息損
      失，均係本於「上訴人違法決定不予續聘」之同一原因事
      實甚明。是被上訴人本於同一原因事實，受有因遲延給付
      薪資而相當於法定利息損失之同時，另受有領取第三人學
      校專任教師之薪資利益，基於損益相抵法理，上訴人主張
      應予扣抵者，揆諸首開說明，即無不合，應予准許。又上
      開損益相抵之法理係損害賠償法律關係之基本原理，核係
      源自損害填補之最高原則而來，只須損害及利益係基於同
      一原因事實而發生者，即有適用，並不以當事人是否有可
      歸責事由為必要。被上訴人抗辯：上訴人給付其薪資時，
      已知其在東方技術學院領取專任教師薪資，不得主張損益
      相抵云云，要無足採。
（三）至於上訴人雖誤引民法第四百八十七條為其主張損益相抵
      之依據，然依「法官知法」及「法官審判獨立」之原則，
      法官適用法律之職責，並不當然受當事人基於聽審請求權
      、辯論權所主張法律上見解之拘束（最高法院九十五年度
      台上字第一三０二號判決要旨參照）。本件被上訴人本於
      同一原因事實受有損害，惟同時亦受有利益，即有民法第
      二百十六條之一法律之適用，上訴人雖誤引法條，本院並
      不受其法律意見之拘束。是被上訴人因遭上訴人違法決定
      不予續聘而受有因遲延給付之利息損失，及年功加俸之損
      害合計共五十七萬零二百五十四元，經與其另向第三人學
      校領取專任教師之薪資利益一百九十二萬一千四百二十一
      元相抵結果已無損害。上訴人抗辯：被上訴人並無損害，
      不得請求國家賠償者，洵無不合。
十、綜上，上訴人所屬公務員於執行職務行使公權力時，因過失
    不法決定不予續聘，並遲延給付被上訴人之薪資本俸、學術
    研究費及年功加俸，致被上訴人受有遲延給付之利息損失，
    及年功加俸之損害合計共五十七萬零二百五十四元，固應負
    國家賠償責任；惟被上訴人基於同一原因事實，於上開不予
    續聘期間，同時受有第三人學校給付之專任教師薪資利益一
    百九十二萬一千四百二十一元，經兩相扣抵結果已無損害。
    從而，被上訴人依國家賠償法第二條第二項規定，求為命上
    訴人賠償被上訴人五十七萬零二百五十四元，及自原審起訴
    狀繕本送達翌日即九十四年一月一日起加付法定遲延利息之
    判決（被上訴人逾上開金額部分之請求，業經原審判決敗訴
    確定），即屬無據，不應准許。原審判命上訴人給付，並為
    假執行之宣告，自有未洽，上訴意旨指摘原判決不當，求予
    廢棄改判，為有理由，應由本院予以廢棄改判如主文第二項
    所示。
十一、本件事證已臻明確，兩造其餘之攻擊防禦方法，與判決之結
    果已不生影響，爰不另贅論，併予敘明。
十二、據上論結，本件上訴為有理由，依民事訴訟法第四百五十條
    、第七十八條，判決如主文。
中　　華　　民　　國　　96　　年　　1　　月　　16 　　日
                    民事第三庭
                                審判長法　官  陳  光  秀
　　　　　　　　　　　      　　　　　法　官  曾  平  杉
                                      法　官　李  文  賢
上為正本係照原本作成。
不得上訴。
中　　華　　民　　國　　96　　年　　1　　月　　17 　　日
                                      書記官　劉　清　洪
